臺灣高等法院刑事判決
110年度上易字第1287號
上  訴  人  臺灣桃園地方檢察署檢察官
被      告  楊城勝
選任辯護人  康英彬律師（法扶律師）
上列上訴人因被告詐欺案件，不服臺灣桃園地方法院109年度易
字第427號，中華民國110年4月27日第一審判決（起訴案號：臺
灣桃園地方檢察署108年度偵字第23091號、108年度偵緝字第208
5號），提起上訴，本院判決如下：
    主  文
上訴駁回
    理  由
一、公訴意旨略以：被告楊城勝明知申請行動電話門號交付他人
    使用，可能被利用作為詐欺取財與其他犯罪之聯絡工具，而
    依其社會經驗，可預見將自己申辦之行動電話門號提供予他
    人使用，該他人極可能以該行動電話門號作為詐欺得利犯罪
    之工具，而幫助他人遂行詐欺得利犯行，竟仍基於縱該人將
    其申辦之門號用以從事詐欺行為，亦不違反其本意之幫助詐
    欺之不確定故意，於民國106年7月2日，在遠傳電信股份有
    限公司（下稱遠傳電信公司）中壢新生門市申辦行動電話門
    號0000000000號（下稱本案門號）後，旋將本案門號提供予
    某年籍不詳之人使用，該人所屬之詐騙集團成員取得本案門
    號後，先於107年8月27日10時許，撥打電話予告訴人林桂華
    ，佯稱為其友人，致告訴人林桂華陷於錯誤，而至臺北市○○
    區○○路0段00號之第一商業銀行，臨櫃匯款新臺幣（下同）1
    2萬元至施志衡（所涉幫助詐欺部分，業經臺灣臺中地方法
    院以108年度中簡字第1837號判決確定）之中國信託商業銀
    行帳號000-000000000000號帳戶。復於同日12時45分許，在
    上開第一商業銀行，臨櫃匯款18萬元至王愛惠（所涉幫助詐
    欺部分，業經臺灣新北地方法院以108年度易字第582號判決
    確定）之合作金庫商業銀行帳號000-0000000000000號帳戶
    ；又該詐騙集團成員持本案門號，於107年9月3日15時13分
    許，撥打電話予告訴人巫洹貞，佯稱為其友人「鄭柔郁」車
    禍等語，致告訴人巫洹貞陷於錯誤，於107年9月4日10時37
    分許，即依指示將款項10萬元匯入宋笙瑜（業經臺灣橋頭地
    方檢察署檢察官以108年度偵字第430號、108年度軍偵字第5
    4號為不起訴處分確定）所申設之郵局帳號000-00000000000
    000號帳戶內；該詐騙集團成員復於107年9月4日9時許，以
    本案門號撥打電話給告訴人呂婞宇，佯稱為台新銀行客服人
    員，以之前在PCHOME商店街購物需退款為由，致告訴人呂婞
    宇誤信為真而陷於錯誤，於107年9月4日10時21分許，即依
    指示將款項49,986元匯入宋笙瑜所申設之中國信託商業銀行
    帳號000-000000000000號帳戶內。因認被告涉犯刑法第30條
    第1項前段、第339條第1項之幫助詐欺取財罪嫌。
二、按犯罪事實應依證據認定之，不能證明被告犯罪或其行為不
    罰者，應諭知無罪之判決，刑事訴訟法第154條第2項、第30
    1條第1項分別定有明文。又認定不利於被告之事實，須依積
    極證據，苟積極證據不足為不利於被告事實之認定時，即應
    為有利於被告之認定，更不必有何有利之證據；另認定犯罪
    事實所憑之證據，雖不以直接證據為限，間接證據亦包括在
    內，然而無論直接或間接證據，其為訴訟上之證明，須於通
    常一般之人均不致有所懷疑，而得確信為真實之程度者，始
    得據為有罪之認定，倘其證明尚未達於此一程度，而有合理
    性懷疑存在時，即不得遽為被告犯罪之認定（最高法院30年
    上字第816號、76年台上字第4986號判例意旨參照）。再按
    刑事訴訟法第161條第1 項規定：檢察官就被告犯罪事實，
    應負舉證責任，並指出證明之方法。因此，檢察官對於起訴
    之犯罪事實，應負提出證據及說服之實質舉證責任。倘其所
    提出之證據，不足為被告有罪之積極證明，或其指出證明之
    方法，無從說服法院以形成被告有罪之心證，基於無罪推定
    之原則，自應為被告無罪判決之諭知（最高法院92年度台上
    字第128號判例意旨參照）。再依刑事訴訟法第154條第2項
    規定，有罪判決書理由內所記載認定事實所憑之證據，須經
    嚴格證明之證據，在無罪判決書內，因檢察官起訴之事實，
    法院審理結果認為被告之犯罪不能證明，所使用之證據不以
    具有證據能力之證據為限，故無須再論述所引有關證據之證
    據能力（最高法院100年度台上字第2980號判決意旨參照）
    。
三、公訴意旨認被告涉有幫助詐欺取財罪嫌，無非係以證人即告
    訴人林桂華、巫洹貞及呂婞宇於警詢時之指述、通聯調閱查
    詢單及預付卡申請書1份、告訴人林桂華之匯款申請書回條1
     張、告訴人巫洹貞之桃園永安郵局存摺影本1份、匯款收執
    聯1張、手機翻拍照片5張、告訴人呂婞宇之手機翻拍匯款照
    片1張及內政部警政署反詐騙案件紀錄表3份為主要證據。
四、訊據被告堅詞否認有何幫助詐欺犯行，辯稱：我沒有把身分
    證交給別人，也沒有去辦理本案門號，我不知道為何會簽預
    付卡的申請書等語。辯護人則為被告辯護稱：被告多年來中
    風多次，傷及腦部及軀幹，影響其行動及行為能力，尚難以
    本案門號之預付卡申請書上有被告簽名即認其確知簽名的用
    途，倘本案門號為被告所申請，該門號亦有可能遭詐騙集團
    盜用設定為詐騙之電話門號；而被告在104年9月間復遭逢車
    禍致行動不便，生活亦無法自理，更遑論有工作能力，然被
    告於107年間卻有1筆「理聯國際有限公司」給付高達35萬元
    之薪資所得，可徵被告之身分證可能係遭非法使用，並遭盜
    辦本案門號後淪為詐騙工具，況本案門號申請時距離犯罪集
    團詐騙被害人之時間逾1年，實有違經驗法則，以本案門號
    申辦時間，被告無行為能力之情況，亦不可能有幫助詐欺之
    故意等語。經查：
(一)詐騙集團成員取得本案門號後，先於107年8月27日10時許，
    撥打電話予告訴人林桂華，佯稱為其友人急需用錢，致告訴
    人林桂華陷於錯誤，前往臺北市○○區○○路0段00號之第一商
    業銀行，分別於同日11時9分許，臨櫃匯款12萬元至施志衡
    之中國信託商業銀行帳號000-000000000000號帳戶、同日12
    時45分許，臨櫃匯款18萬元至王愛惠之合作金庫商業銀行帳
    號000-0000000000000號帳戶；又於107年9月3日15時13分許
    ，撥打電話予告訴人巫洹貞，佯稱為其友人「鄭柔郁」車禍
    等語，致告訴人巫洹貞陷於錯誤，於翌日4日10時37分許，
    前往臺東縣○○鄉○○村○○路00號初鹿郵局，將10萬元以無摺存
    款方式存入宋笙瑜所申設之郵局帳號000-00000000000000號
    帳戶內等事實，業據證人即告訴人林桂華、巫洹貞於警詢指
    述在卷【見臺中市政府警察局第五分局中市警五分偵字第10
    70040381號卷（下稱臺中警卷）第115至116頁、高雄市政府
    警察局岡山分局高市警分偵字第10772456800號卷（下稱高
    雄警卷）第14至15頁】，並有告訴人林桂華之匯款申請書回
    條影本2張、中國信託商業銀行107年9月6日中信銀字第1072
    24839122660號函及所附施志衡開戶基本資料及交易明細表1
    份、合作金庫商業銀行新莊分行107年10月17日合金新莊字
    第1070004546號函及所附王愛惠新開戶建檔登錄單及歷史交
    易明細表1份、告訴人巫洹貞之桃園永安郵局郵政存簿儲金
    簿封面及交易明細表影本1紙、LINE對話紀錄截圖照片4張、
    通聯紀錄截圖照片1張、郵局匯款收據1張、宋笙瑜之郵局開
    戶基本資料表及歷史交易明細表1份、內政部警政署反詐騙
    案件紀錄表2份附卷可左（見臺中警卷第119、121、171至17
    5、181、185至191、193頁、高雄警卷第18至22、24、49至5
    3、56頁），此部分事實，固堪認定。
(二)惟本案門號雖係以被告名義於106年7月2日在遠傳電信公司
    中壢新生門市由證人即服務人員梁馨予承辦，申請業務為4G
    易付卡啟用，並有留存被告之身分證及戶籍謄本影本各1份
    ，有遠傳電信公司108年11月30日函及所附被告電話申請之
    相關資料1份在卷可考（見偵緝卷第105至125頁），然查，
    被告前於104年5月13日發生車禍，同年9月21日因下肢鈍傷
    ，腫脹變形疑骨折而住院，檢查後確認有跟骨骨刺、第2根
    掌骨骨折、雙側遠端踝骨骨折、心臟擴大、無明顯的移位性
    骨折，開刀置入金屬固定器材，施行脛骨骨折開放性復位術
    後於同年9月26日出院，並於同年10月5日因頭部外傷診出腦
    梗塞之情形，有天成醫療社團法人天晟醫院109年5月14日天
    晟法字第109051401號函及所附被告自101年至107年之病歷
    資料附卷可稽（見原審易卷一第33至241頁），而本案發生
    後，被告亦經醫院診斷有雙側大腦半球多處陳舊性腦梗塞情
    形，有桃園醫院新屋分院109年12月28日診斷證明書1紙在卷
    可稽（見原審易卷二第85頁）。足見被告於104年間起即因
    車禍、腦中風等原因致其有行動能力不偌常人，且有腦部疾
    患等情狀，依其身體狀況是否於106年7月2日親往遠傳電信
    公司中壢新生門市申辦本案門號，又或倘為被告前去申辦是
    否係出於己意而申辦，已非無疑。
(三)再者，參以證人梁馨予於原審審理時證稱：「（問：妳就這
    件申請案，有無任何當時申辦時的一些印象？）沒有」、「
    （問：本件申請案，申請的人自稱是楊城勝，跟妳現在所見
    到在庭的被告楊城勝，可否確認是同一個人？）時間有點久
    了，我想不起來」、「（問：如果一個申辦人當時在申辦的
    時候，他的表達上面似乎有點不清楚，或是這個人的神智狀
    況並不是很清楚，或者智能上面有所障礙，妳是否還會受理
    這些新申辦案？）如果是他自己本人來，他有說他要辦，我
    們就會幫客人辦，因為那個是預付卡，不是月租型的」等語
    （見原審易卷二第184頁），是證人梁馨予就本案門號當時
    申辦情節已不復記憶，亦無從證明本案門號係為被告本人所
    申辦，或被告本人確有申辦門號之真意等情。　　
(四)況本案門號於106年7月2日申辦後，直至107年8月27日方用
    於本案詐騙行為，時間已餘1年，而依本案門號申請書記載
    「超4代易付卡門號以最後一次儲值日起算6個月為有效期限
    」、「若在有效期限內未再儲值，超4代易付卡門號將失效
    ，您需要購買新的超4代易付卡門號，才能重新享有超4 代
    易付卡服務」等語，有遠傳電信公司108年11月30日函所附
    被告電話申請相關資料之遠傳超4代易付卡300型使用指南在
    卷可考（見偵緝卷第115頁），且本案門號申辦後，直至107
    年4月11日開始方有儲值紀錄，亦有遠傳電信公司109年11月
    9日遠傳（發）字第10911012058號函及所附0000000000門號
    於106年7月1日至107年9月30日之申請人資料及儲值紀錄附
    卷可稽（見原審易卷二第57至61頁），倘被告真具有將本案
    門號交付他人供為詐欺使用之幫助不確定故意，自需確保該
    門號仍可正常使用，何以需申辦後完全未再儲值使用本案門
    號，卻直至有失效可能之8個月後，即107年4月11日方再儲
    值及交付他人使用，實更難認被告涉犯本案犯行。
(五)另公訴意旨認該詐騙集團成員復於107年9月4日9時許，撥打
    電話予告訴人呂婞宇，佯稱為台新銀行客服人員，以之前在
    PCHOME商店街購物需退款為由，致告訴人呂婞宇陷於錯誤，
    於107年9月4日10時21分許，使用台北富邦商業銀行網路銀
    行轉帳49,986元至宋笙瑜所申設之中國信託商業銀行帳號00
    0-000000000000號帳戶內之事實，固據證人即告訴人呂婞宇
    於警詢指訴在卷（見高雄警卷第31頁），並有呂婞宇換款收
    據影本、中國信託商業銀行股份有限公司107年9月25日中信
    銀字第107224839133104號函所附宋笙瑜開戶基本資料及歷
    史交易明細表在卷可憑（見高雄警卷第36、57至60頁）。然
    依告訴人呂婞宇於警詢時指稱：第1通詐騙電話顯示為00-00
    000000，是自稱PCHOME商店，第2通詐騙電話顯示為00-0000
    0000等語（見高雄警卷第31頁），顯然均非以本案門號實行
    詐騙行為，則難認被告就此部分有何涉犯幫助詐欺犯行。
(六)綜上所述，告訴人林桂華、巫洹貞雖有遭詐欺集團詐騙款項
    之事實，然詐欺集團使用之本案門號是否為被告所申辦，除
    被告前後矛盾之供述外，並無其他證據積極證據足佐，而詐
    騙集團亦非以本案門號詐欺告訴人呂婞宇，是檢察官所舉事
    證及本案卷存現有證據資料，尚不足證明被告有何提供本案
    門號幫助施用詐術之客觀行為，或主觀上有幫助詐欺之直接
    或間接故意，且檢察官亦未指明調查證據方法以供究明。是
    檢察官所指被告上開犯行尚未達於通常一般之人均不致有所
    懷疑，而得確信為真實之程度，無從形成被告有罪之確信。
五、原審經詳細審理後，認檢察官所提證據，尚不能證明被告犯
    罪，而對被告為無罪諭知，經核其認事用法、證據之取捨，
    均已詳為敘明，並無不合。檢察官上訴意旨略以：證人梁馨
    予已證稱本案門號易付卡申請人確實為被告，且被告亦承認
    申請文書上為其簽名，惟一再否認有申請本案門號易付卡，
    卻無法說明親自簽名之原因，縱使被告有因雙側大腦半球多
    處沉靜性腦梗塞而有思緒混亂情形，亦係108年間才發生，
    與其在107年間將本案門號易付卡交給他人使用情形無涉。
    又本案門號在申請後8個月才儲值，儲值後並不影響該易付
    卡之使用，故詐欺集團仍得使用為詐欺告訴人。是被告就是
    否有申請本案門號一節，供詞反覆，非無避重就輕、卸詞掩
    飾之嫌，其主觀上至少有幫助詐欺之未必故意。爰請求撤銷
    原判決，更為適法判決云云。惟按證據之取捨及證據證明力
    如何，均屬事實審法院得自由裁量、判斷之職權，苟其此項
    裁量、判斷，並不悖乎通常一般之人日常生活經驗之定則或
    論理法則，且於判決內論敘其何以作此判斷之心證理由者，
    即不得任意指摘其為違法（最高法院91年度台上字第2395號
    判決意旨參照）。查原審參酌本案上揭供述、非供述證據相
    互勾稽，而為綜合判斷、取捨，認檢察官所提證據均不足證
    明被告有公訴意旨所指幫助詐欺犯行，其得心證的理由已說
    明甚詳，且所為論斷從形式上觀察，亦難認有違背經驗法則
    、論理法則，或有其他違背法令之情形，自不容任意指為違
    法。又證人梁馨予於原審審理時已證述：我不認識被告，且
    已對該申請案已無任何印象；申請人提出雙證件後，我們會
    看一下照片是不是跟本人一樣，本件申請案應該是被告本人
    辦理，如果是代理人我們會寫代辦資料等語（見原審易卷二
    第182、183頁），足見證人梁馨予關於本案門號預付卡申請
    人為被告一事，係就其一般業務處理程序為說明，是否真為
    被告前往門市申請已言明並無法確認，再縱使被告固曾坦承
    本案門號申請書為其所簽名，然其所為之辯解已前後不一，
    仍須有積極證據始足認定被告犯罪事實，在檢察官未舉出積
    極證據憑佐之情形下，自不能採為不利被告之認定。至上訴
    意旨其餘指摘各點，無非係就原審職權為證據取捨及心證形
    成之事項，反覆爭執，復為不同評價，檢察官未提出其他積
    極證據或補強證據供本院調查審酌或證明被告確有如公訴意
    旨所指犯行，猶執前詞指摘原判決不當，難認其上訴為有理
    由，應予駁回。
據上論斷，應依刑事訴訟法第368條，判決如主文。
本案經檢察官郭進昌、吳宜展提起公訴，檢察官劉仲慧提起上訴
，檢察官謝宗甫到庭執行職務。
中　　華　　民　　國　　110 　年　　11　　月　　16　　日
　              　刑事第十八庭  審判長法　官  何俏美
                                      法　官  黃紹紘
                                      法　官  陳海寧
以上正本證明與原本無異。
不得上訴。
                                      書記官  謝文傑
中　　華　　民　　國　　110 　年　　11　　月　　16　　日